【裁判字號】    99,家抗,66
【裁判日期】    990525
【裁判案由】    選任遺產管理人
【裁判全文】
臺灣臺南地方法院民事裁定             99年度家抗字第66號
抗  告  人  財政部國有財產局臺灣南區辦事處臺南分處
法定代理人  甲○○
相  對  人  臺灣中小企業銀行股份有限公司
法定代理人  乙○○
上列抗告人因與相對人間就被繼承人蔡錦文選任遺產管理人事件
，對於民國99年3月31日本院99年度司財管字第21號裁定提起抗
告，本院裁定如下：
    主      文
抗告駁回。
抗告程序費用新臺幣壹仟元由抗告人負擔。
    理      由
一、按先順序繼承人均拋棄其繼承權時，由次順序之繼承人繼承
    。其次順序繼承人有無不明或第四順序之繼承人均拋棄其繼
    承權者，準用關於無人承認繼承之規定。又繼承開始時，繼
    承人之有無不明者，由親屬會議於一個月內選定遺產管理人
    ，並將繼承開始及選定遺產管理人之事由，向法院報明。民
    法第1178條所定之期限屆滿，無繼承人承認繼承時，其遺產
    於清償債權，並交付遺贈物後，如有賸餘，歸屬國庫。又繼
    承人有無不明而不能依民法第1177條選定遺產管理人時，利
    害關係人得聲請法院選任之。民法第1176條第6項、第1177
    條、第1185條及第1178條第2項分別定有明文。
二、本件相對人於原審聲請意旨略以：被繼承人蔡錦文（男，民
    國○○年○月○○日生，身分證統一編號：Ｚ000000000號，97年1
    0月4日死亡，生前最後住所：臺南縣歸仁鄉○○村○○○街
    17號）生前偕同蔡楊月娥為連帶保證人，向相對人借款，目
    前尚積欠新臺幣（下同）0000000元及利息、違約金未清償
    ；因被繼承人蔡錦文死亡後，其法定繼承人均已向法院聲明
    拋棄繼承，為期日後執行之合法順利，爰聲請選任被繼承人
    之子蔡博宇為被繼承人蔡錦文之遺產管理人等語。
三、原審裁定略以：查本件被繼承人蔡錦文之法定繼承人皆已依
    法拋棄繼承權經本院准予備查，復未準用民法第1177條之規
    定選定遺產管理人，且經本院函詢被繼承人蔡錦文原繼承人
    即長子蔡博宇、兄弟姐妹蔡淑霞、蔡明元、蔡淑紛、蔡明典
    等有無擔任被繼承人蔡錦文之遺產管理人之意願，迄今均未
    回覆本院，足徵被繼承人蔡錦文原繼承人對被繼承人蔡錦文
    遺產之處置已漠不關心，不適任本件遺產管理人；又查被繼
    承人蔡錦文之遺產，倘無人承認繼承時，將於清償債權，交
    付遺贈物後，歸屬國庫，為使被繼承人蔡錦文遺產之處置順
    利進行，本院認選任財政部國有財產局臺灣南區辦事處臺南
    分處為被繼承人蔡錦文之遺產管理人為適當等語。
四、本件抗告意旨略以：
  （一）查鈞院99年度司財管字第21號民事裁定，據相對人因其
        債務人即被繼承人蔡錦文於97年10月4日亡故，惟蔡錦
        文去世後，其合法繼承人全體均已於法定期間內向法院
        聲明拋棄繼承並經准予備查在案，致以無繼承人情況，
        且相對人為確保其權益，因而聲請選任抗告人為遺產管
        理人，按以被繼承人蔡錦文尚遺留有不動產得以供相對
        人聲請強制執行，但其之繼承人卻全體拋棄繼承權，明
        顯應係被繼承人蔡錦文有遺債大於遺產之情形。
  （二）按司法院74年10月15日（74）院台廳一字第05786號函
        示：「嗣後各地方法院受理有關無人承認繼承遺產管理
        事件時…因此類拋棄繼承事件，多屬遺債大於遺產，形
        同破產，儘量避免選任國有財產局為遺產管理人」，查
        無人承認繼承遺產之選任國有財產局為遺產管理人，原
        係基於被繼承人之遺產於完成債權及債務之清償後，若
        有剩餘應歸屬國庫之考量性，又有關破產事件，法院大
        抵選任律師或其他社會公正人士擔任破產管理人，本案
        既繼承人均已拋棄繼承，極可能屬於遺債大於遺產，此
        類遺債大於遺產案件，大多已無多餘財產可歸屬國有，
        其遺產管理人之主要職責僅為配合債權人及法院之查封
        、拍賣程序，以完成被繼承人債務之清償，則類此案件
        ，並非得由專司管理國家財產之相關機關擔任遺產管理
        人，亦可選任律師或民間公正人士等擔任遺產管理人，
        依上開司法院函示應儘量避免選任國有財產局為遺產管
        理人，原裁定之選任實有不當；另縱其繼承人拋棄繼承
        並非不可擔任遺產管理人，且法亦無明文禁止，況繼承
        人對被繼承人生前之債權債務關係，以及印鑑、重要證
        件、產權文件等應較清楚或仍保管中，雖相對人與被繼
        承人蔡錦文間之債權債務關係，與繼承人並無任何關聯
        性存在，但就適任與否加以考量，其最近親屬亦為最佳
        人選。況遺產管理人不僅就被繼承人與相對人間之債務
        關係外，尚就被繼承人是否另有其他債權債務關係，均
        需全面予以了解，則以抗告人僅係為國有財產之管理機
        關，於被繼承人之遺債大於遺產之際，選任抗告人為遺
        產管理人，則抗告人恐力有未逮。
  （三）又抗告人係國有財產之管理機關，若被繼承人無任何剩
        餘遺產得以歸屬國庫，則選任抗告人為遺產管理人對國
        庫並無任何實益。審究本案，既有遺債大於遺產之虞，
        若選任抗告人為遺產管理人，則抗告人仍須善盡管理人
        責任為其管理遺產、處理債務等問題，其間所耗費之人
        力、時間實難以金錢衡量；且管理期間所需之花費亦由
        國庫代為墊付，而若結果落得其遺產不足以清償，不僅
        國庫利益受損，更有甚者，導致利用全民資源負擔個人
        私務之支出，無異使公器淪為私用，實不符社會公平原
        則。
  （四）再者，臺灣嘉義地方法院亦認為「…次查，遺產管理人
        之職務在於編制遺產清冊、為保存遺產必要之處置、清
        償債權或交付遺贈物及遺產之移交等事務，當須對被繼
        承人簡美珠之遺產及遺債有相當瞭解，而財政部國有財
        產局臺灣南區辦事處嘉義分處既為公務機關，對於被繼
        承人簡美珠之遺產及負債狀況所知應屬有限。此外，財
        政部國有財產局臺灣南區辦事處嘉義分處為公務機關，
        依國有財產法之規定綜理國有財產事物，執行事務所需
        預算為全國人民納稅所得，若顯無遺產可歸屬國庫，自
        不宜選任財政部國有財產局臺灣南區辦事務處嘉義分處
        為遺產管理人，以避免其代管私人遺產之管理費用無法
        由被繼承人簡美珠之遺產歸墊，導致利用全民資源負擔
        個人私務之支出，實不符社會公平原則，故本件情況，
        財政部國有財產局臺灣南區辦事處嘉義分處尚不適宜擔
        任被繼承人簡美珠之遺產管理人」。
  （五）爰聲明：原裁定廢棄，改選任被繼承人之親屬或專業律
        師擔任等語。
五、經查：
  （一）相對人主張之上開事實，業據其提出債權憑證、本院99
        年1月14日南院龍家巳97年度繼字第2276號函、繼承系
        統表、除戶謄本、戶籍謄本（以上均為影本）附於原審
        卷可稽，並經本院依職權調閱本院97年度繼字第2276號
        拋棄繼承案卷查核屬實，則揆諸首揭說明，相對人以利
        害關係人之身分，聲請選任被繼承人蔡錦文之遺產管理
        人，自屬有據。
  （二）又抗告人所述上開司法院函示，僅謂儘量避免選任抗告
        人為遺產管理人，並非謂不得選任其為遺產管理人，且
        該函對法院無拘束力；而抗告人所引嘉義地方法院裁定
        ，亦係該案承審法官就個案所為之見解，對本院亦無拘
        束之效力；又被繼承人蔡錦文生前之債權債務關係及有
        關產權證明文件，抗告人得依其他方式獲悉或取得，有
        關之印鑑，抗告人亦得依舉證責任分配方式辨識其真偽
        ，於其管理遺產上並無困難，且被繼承人蔡錦文之最近
        親屬對於上開文件資料未必最為知悉，參以被繼承人蔡
        錦文之繼承人既已拋棄繼承，無利害關係，若選任其等
        擔任遺產管理人，難期其將來執行職務能善盡管理人之
        職務，是為期公正，實不宜選任其等為遺產管理人。
  （三）再者，被繼承人之遺產，於遺產管理人完成清償債權並
        交付遺贈物等清算程序前，是否有賸餘，無從知悉，而
        依上述說明，各順序之繼承人均拋棄繼承者，其剩餘財
        產歸屬國庫，而抗告人為國庫之綜理機關，為國有財產
        法第9條第2項所明定，其備有財產管理之專才，雖其經
        費支出屬國家資源，但保護無人繼承財產之債權人之權
        利，亦屬政府之義務，於遺產管理指定之實際運作，仍
        認選任國有財產局為遺產管理人較律師或民間公正人士
        更為妥適。
  （四）綜上所述，原審據此選任抗告人為被繼承人蔡錦文之遺
        產管理人，經核並無不合，抗告意旨復未述明原裁定選
        任其為被繼承人蔡錦文之遺產管理人有何違法或其他不
        當之處，其提起抗告，聲明廢棄原裁定，非有理由。
六、據上論結，本件抗告為無理由，依非訟事件法第21條第2項
    、第24條第1項、第46條，民事訴訟法第495條之1第1項、第
    449條第1項、第95條、第78條，裁定如主文。
中    華    民    國    99    年    5     月    25    日
                  家事法庭審判長法  官  李杭倫
                                法  官  楊佳祥
                                法  官  林育幟
上為正本係照原本作成。
如不服本裁定，僅得於收受本裁定正本送達後10日內以適用法規
顯有錯誤為理由，向本院提出再抗告狀（須附繕本一份及繳納再
抗告裁判費新台幣1000元）。
中    華    民    國    99    年    5     月    25    日
                                書記官  陳世明

司法院資訊處製作；財團法人民間司法改革基金會備份。
